ACORDAO-COMPLETO-2565189

ACÓRDÃO 3487/2023 ATA 14/2023 - SEGUNDA CÂMARA

VISTOS, relatados e discutidos estes autos de recursos de reconsideração interpostos contra o Acórdão 3011/2021-TCU-Segunda Câmara;
ACORDAM os Ministros do Tribunal de Contas da União, reunidos em Sessão da Segunda Câmara, ante as razões expostas pelo relator, em:
9.1. conhecer dos presentes recursos de reconsideração, com base nos arts. 32, I, e 33 da Lei 8.443/1992, para, no mérito, dar-lhes provimento;
9.2. reconhecer a prescrição intercorrente das pretensões ressarcitória e punitiva, para tornar insubsistente o Acórdão 3011/2021-TCU-Segunda Câmara e arquivar o presente processo, com fundamento nos arts. 8º e 11 da Resolução-TCU 344/2022; e
9.3. dar ciência desta decisão aos recorrentes, à Caixa Econômica Federal e à Procuradoria da República no Estado do Rio Grande do Norte.

Recursos de reconsideração interpostos por José Olavo Ataíde Filho e Centro de Educação e Assessoria Herbert de Souza (CEAHS) contra o Acórdão 3.011/2021-TCU-2ª Câmara, de natureza condenatória.

Segunda Câmara

Caixa Econômica Federal.

3. Recorrentes: Centro de Educação e Assessoria Herbert de Souza (02.761.607/0001-10); José Olavo Ataíde Filho (XXX.260.524-XX).

13.1. Ministros presentes: Aroldo Cedraz (na Presidência), Augusto Nardes (Relator) e Antonio Anastasia.
13.2. Ministro-Substituto convocado: Marcos Bemquerer Costa.

AUGUSTO NARDES

Ministro-Substituto Marcos Bemquerer Costa.

Transcrevo a seguir a instrução lavrada por auditor da então Secretaria de Recursos deste Tribunal, atual Unidade de Auditoria Especializada em Recursos (AudRecursos) (peça 93) , que contou com a anuência do diretor da sua subunidade (peça 94) :
	"INTRODUÇÃO
	1. 	Trata-se de Recurso de Reconsideração interposto por José Olavo Ataíde Filho e Centro de Educação e Assessoria Herbert de Souza - CEAHS contra o Acórdão 3011/2021-TCU-Segunda Câmara, Relator Ministro-Substituto Marcos Bemquerer Costa (peça 60) .
	'1.1. A deliberação recorrida tem o seguinte teor:
VISTOS, relatados e discutidos estes autos referentes à Tomada de Contas Especial instaurada pela Caixa Econômica Federal - CEF contra o Sr. José Olavo Ataíde Filho, presidente do Centro de Educação e Assessoria Herbert de Souza - CEAHS a partir de 7/12/2004, e contra aquela entidade, em face da omissão do dever de prestar contas dos recursos recebidos por meio do Contrato de Repasse 175.474-10/2005 - Siafi 526913, celebrado entre a União, por meio da Caixa, e o CEAHS.
ACORDAM os Ministros do Tribunal de Contas da União, reunidos em sessão da 2ª Câmara, ante as razões expostas pelo Relator, em:
9.1. com fundamento nos arts. 1º, inciso I, 16, inciso III, alíneas 'a' e 'c', 19, caput, e 23, inciso III, da Lei 8.443/1992, julgar irregulares as contas do Sr. José Olavo Ataíde Filho e do Centro de Educação e Assessoria Herbert de Souza, condenando-os, solidariamente, ao pagamento das quantias abaixo especificadas, atualizadas monetariamente e acrescidas dos juros de mora, calculados a partir das correspondentes datas até a efetiva quitação, fixando-lhes o prazo de 15 (quinze) dias, a contar do recebimento das notificações, para que comprovem, perante o Tribunal (art. 214, inciso III, alínea a, do Regimento Interno/TCU) , o recolhimento das dívidas a favor do Tesouro Nacional, na forma da legislação em vigor:
	Valor original
	Data da ocorrência

	29.133,08
	13/2/2006

	31.683,00
	25/7/2006

9.2. autorizar, caso requerido, nos termos do art. 26 da Lei 8.443/1992, o parcelamento da dívida a que se refere o subitem 9.1 retro em até 36 (trinta e seis) parcelas mensais e sucessivas, sobre as quais incidirão os correspondentes acréscimos legais (débito: atualização monetária e juros de mora;) , esclarecendo aos responsáveis que a falta de pagamento de qualquer parcela importará no vencimento antecipado do saldo devedor, sem prejuízo das demais medidas legais;
9.3. autorizar, desde logo, a cobrança judicial da dívida a que se refere este Acórdão, caso não atendidas as notificações, com base no art. 28, inciso II, da Lei 8.443/1992;
9.4. remeter cópia deste Acórdão à Procuradoria da República no Estado do Rio Grande do Norte, com fulcro no art. 16, § 3º, da Lei 8.443/1992 c/c o § 7º do art. 209 do Regimento Interno/TCU.'
	HISTÓRICO
	2. 	A presente Tomada de Contas Especial foi instaurada pela Caixa Econômica Federal (Caixa) em desfavor do Centro de Educação e Assessoria Herbert de Souza (CEAHS) e do seu presidente, Senhor José Olavo Ataíde Filho, em razão da omissão em prestar contas dos recursos recebidos por meio do Contrato de Repasse 175.474-10/2005 (Siafi 526913) , cujo objeto era a Capacitação de Agricultores Familiares nas microrregiões do Mato Grande e Borborema, no Estado do Rio Grande do Norte.
	2.1. O ajuste previa despesas no total de R$ 145.957,00, dos quais R$ 130.962,00 de recursos federais a cargo da concedente, e R$ 14.995,00 a título de contrapartida. A vigência foi de 21/9/2005 a 5/6/2008 e o prazo para apresentar a prestação de contas era até 4/8/2008. Contudo, apenas as duas primeiras parcelas, nos valores abaixo discriminados, foram desbloqueadas por antecipação, conforme dispunha o contrato de repasse. A quantia restante não foi liberada, tendo em vista que não houve a devida prestação de contas parcial das etapas iniciais.
	Valor desbloqueado
	Data do crédito

	R$ 29.133,08
	13/2/2006

	R$ 31.683,00
	25/7/2006

	2.2. Segundo registrado no Parecer Consubstanciado de 10/8/2017 (peça 2, p. 6) , o motivo para a instauração desta TCE foi a ausência de apresentação das prestações de contas parciais e final do contrato de repasse, bem como o fato de não ter sido enviado o respectivo Relatório de Execução de Atividades (REA) para homologação pelo Ministério gestor.
	2.3. Por meio de ofícios emitidos em 6/6/2008 e em 10/12/2008 (peça 2, p. 13 e 27) , a Caixa notificou o Senhor José Olavo Ataíde Filho, respectivamente, sobre: i) o encerramento do contrato, a necessidade de apresentação da prestação de contas ou de se proceder à devolução dos valores até então repassados; e ii) para apresentar, no prazo máximo de 30 dias, o Relatório de Execução das Atividades, sob pena de instauração da TCE. As comunicações foram efetivadas em 16/6/2008 e 16/12/2008, conforme atestam os correspondentes avisos de recebimento (peça 3, p. 1 e 2) . Embora tenha tomado conhecimento das omissões, não consta resposta do responsável nos autos.
	2.4. Passados mais de nove anos da última notificação, a Caixa encaminhou terceiro ofício ao Senhor José Olavo Ataíde Filho, em 17/8/2017, com indicativo de recebimento em 23/8/2017 (peça 3, p. 5) , em que requeria a apresentação do REA e da prestação de contas final do contrato de repasse, com preenchimento das informações no SICONV, ou a adoção dos procedimentos necessários à devolução dos valores que haviam sido liberados (peça 3, p. 4) .
	2.5. Em face da notificação, o responsável solicitou, em 16/10/2017, a prorrogação do prazo concedido por mais 60 dias, alegando dificuldade em obter a documentação requerida, dado, entre outros motivos, o fato de que o CEAHS se encontrava inativo desde 2011 (peça 3, p. 6) , o que a Caixa negou (peça 3, p. 8) .
	2.6. No âmbito do TCU, regularmente citados (peças 18/19 e 27/28) , os responsáveis apresentaram alegações de defesa em conjunto (peças 34/42) , afirmando, resumidamente, que a prestação de contas foi encaminhada na forma e prazos previstos, desconhecendo as razões para o registro da irregularidade, e que o CEAHS encerrou suas atividades em 2011, mas antes restituiu ao Tesouro Nacional os valores remanescentes na conta do convênio mantida na Caixa. Trouxeram, ainda, os documentos constantes das peças 35 a 42 - eleição da nova diretoria do CEAHS, em março de 2011 (peça 35) ; ata da Assembleia de dissolução do CEAHS, de janeiro de 2012 (peça 36) ; estatuto social do CEAHS (peça 37) ; cópia de extratos bancários e documentos probatórios de despesas (peças 38 a 40) ; comprovantes de encerramento da conta corrente do contrato de repasse e de recolhimento do saldo do convênio (R$ 82.749,95) ao então Ministério do Desenvolvimento Agrário (MDA) ; relatório de custeio das metas e atividades (sem assinatura) e cópia do contrato de repasse (peça 41) .
	2.7. Diligenciada pelo Tribunal para efetuar a análise da prestação de contas (peças 49/50) , a Caixa informou que não poderia proceder ao exame, uma vez que inexistia REA homologado pelo Ministério gestor - atualmente Ministério da Agricultura, Pecuária e Abastecimento -, ou parecer sobre a execução física do empreendimento. Além disso, relatou a ausência de envio pelo CEAHS, até o momento, da respectiva documentação probatória (peças 52/53) .
	2.8. A Unidade Técnica, tendo em vista a ausência de prova documental do alegado envio da prestação de contas, bem como a insuficiência de elementos que demonstrem a execução física do objeto, propôs julgar irregulares as contas dos responsáveis e condená-los ao pagamento do débito apurado, porém, sem aplicação da multa prevista no art. 57 da Lei 8.443/1992, cuja pretensão estaria prescrita, à luz do entendimento assentado no Acórdão 1441/2016-TCU-Plenário (peças 55 a 57) .
	2.9.  Por sua vez, a representante do Ministério Público de Contas, Procuradora-Geral Cristina Machado da Costa e Silva, tendo em vista a ocorrência da prescrição no caso concreto, ante a integração da norma do art. 1.º da Lei 9873/1999, e considerando tratar-se de matéria de ordem pública, não disciplinada pela Lei Orgânica do TCU, nem por seu Regimento Interno e demais normas regulamentares, e levando em conta, ainda, o disposto no art. 298 do Regimento Interno do TCU, manifestou-se no sentido de que o Tribunal delibere pela ocorrência da prescrição da pretensão ressarcitória e punitiva, na forma do art. 487, inciso II, do Código de Processo Civil, e, por fim, arquivando-se o feito, com base no art. 169, III, do Regimento Interno do TCU (peça 58) .
	2.10. Em 2/3/2021, a 2ª Câmara prolatou o Acórdão 3.011/2021, pelo qual julgou irregulares as contas do Sr. José Olavo Ataíde Filho e do Centro de Educação e Assessoria Herbert de Souza, condenando-os, solidariamente, ao pagamento das quantias lá especificadas (peça 60) .
	2.11. Em face do referido acórdão condenatório, os responsáveis condenados interpuseram, por meio de petição conjunta, o Recurso de Reconsideração à peça 74 que será analisado a seguir.
	EXAME DE ADMISSIBILIDADE
	3.	Reitera-se o exame de admissibilidade realizado (peças 75/76) , propondo conhecer do Recurso de Reconsideração interposto pelo Centro de Educação e Assessoria Herbert de Souza e por José Olavo Ataíde Filho, suspendendo os efeitos dos itens 9.1 e 9.3 do Acórdão 3011/2021-TCU-Segunda Câmara, com fulcro nos artigos 32, inciso I, e 33 da Lei 8.443/1992, ressalvando, contudo, que não existem 'os demais devedores solidários' como constou no item 3.1 da instrução preliminar. O Ministro Augusto Nardes conheceu do recurso, conforme exame de admissibilidade realizado por esta Unidade Técnica (peça 79) .
	EXAME DE MÉRITO
	4.	Constitui objeto do presente recurso analisar se:
	a) ocorreu a prescrição da 'ação punitiva' (que abrange as pretensões punitiva e ressarcitória) disciplinada pela Lei 9.873/1999 (peça 74, p. 3-6) ; e	
	b) a documentação já existente aos autos comprova a entrega da prestação de contas do Contrato de Repasse, o cumprimento do seu objeto e a devolução ao Tesouro Nacional do valor remanescente na conta específica mantida na Caixa (peça 74, p. 2/3) .
	5. Da prescrição
	5.1. A defesa dos recorrentes afirma que se está diante de patente ocorrência de prescrição, isso porque a suposta irregularidade data de 2008 e até 2017 não há que se falar em qualquer hipótese de suspensão ou interrupção do prazo prescricional, consoante disposição do art. 2º da Lei 9.873/1999, decorrendo daí um lapso temporal de nove anos (peça 74, p. 3) .
	5.2. Segundo a defesa, o Supremo Tribunal Federal ao julgar o tema da Repercussão Geral 899 (Recurso Extraordinário 636.886) , em 20/4/2020, firmou a tese de que é prescritível a pretensão de ressarcimento ao erário fundada em decisão de Tribunal de Contas (peça 74, p. 3-4) .
	5.3. Afirma que no caso ocorreu a superação do prazo prescricional da pretensão punitiva e ressarcitória, ocasionando a inviabilidade de julgamento desta Corte (peça 74, p. 5) .
	5.4. Requer a reforma do Acórdão recorrido para, reconhecendo a ocorrência da prescrição da pretensão ressarcitória e punitiva, nos termos do ar. 487, inciso II, do CPC, arquivar este processo, com fulcro no art. 169, inciso III, do Regimento Interno do TCU (peça 74, p. 6) .
	Análise
	5.5. A Secretaria de Recursos (Serur) tem adotado, no exame da prescrição, os entendimentos detalhados no estudo e nos pronunciamentos anteriores da Secretaria que foram juntados aos autos e constituem a peça 92. Ali estão desenvolvidas as seguintes premissas que serão utilizadas no presente exame:
	a)  ao julgar o RE 636.886, o STF conferiu nova interpretação ao art. 37, § 5º, da Constituição Federal, fixando a tese de que 'é prescritível a pretensão de ressarcimento ao erário fundada em decisão de Tribunal de Contas';
	b)  as pretensões punitiva e de ressarcimento devem observar o mesmo regime na atividade de controle externo, dado o objetivo comum da prescrição de fixar prazo ao Tribunal de Contas para caracterizar o ilícito, identificar seu autor, dimensionar as consequências da conduta e impor as consequências legais, independentemente de tais consequências terem natureza punitiva ou ressarcitória;
	c)  até que sobrevenha norma específica, entende-se que a prescrição das pretensões punitiva e de ressarcimento, no processo de controle externo, deve observar o regime da Lei 9.873/1999, na linha dos recentes pronunciamentos do STF a respeito. Assim, sem prejuízo de se realizar o exame da prescrição também segundo o prazo decenal previsto no Código Civil, o critério adotado, na formulação da proposta de encaminhamento, será o da Lei 9.873/1999.
	Análise pelos critérios do Acórdão 1441/2016-TCU-Plenário:
	5.6. Por meio do Acórdão 1441/2016-TCU-Plenário, o TCU uniformizou a sua jurisprudência em relação à prescrição da pretensão punitiva (strictu sensu) , tendo definido que se aplica a regra geral do Código Civil, art. 205, que estabelece o prazo prescricional de dez anos, iniciando-se na data da irregularidade sancionada (CC, art. 189) e interrompendo-se na data do ato que ordenar a citação ou a audiência ou a oitiva da parte.
	5.7. Entre as razões justificadoras da adoção dessa regra geral, destaca-se a sua natureza abrangente, preordenada a incidir sobre os casos de pretensão que não tenham prazo prescricional específico estabelecido em lei, como o que se apresenta aqui.
	5.8. No caso em exame, o Relator ponderou que a aplicação de sanção encontra óbice na prescrição da pretensão punitiva disciplinada pelo Acórdão 1441/2016-TCU-Plenário, 'tendo em vista que o prazo final para a prestação de contas recaiu em 4/8/2008, e os atos que determinaram a citação dos responsáveis ocorreram no ano de 2019' (peça 61) . Dessa forma, restou reconhecida a prescrição da pretensão punitiva.
	5.9. Cabe ressaltar que a irregularidade sancionada consiste na 'omissão do dever de prestar contas das parcelas dos recursos recebidos por força do Contrato de Repasse 175.474-10/2005 - Siafi 526913, celebrado entre a União, por meio da Caixa Econômica Federal - CEF, e o Centro de Educação e Assessoria Herbert de Souza - CEAHS' (instrução à peça 55, p. 3) . No presente caso, o prazo para prestar contas era até 4/8/2008 (peça 62, p. 1) . Tratando-se de relação jurídica convenial e havendo omissão do responsável em apresentar a prestação de contas no prazo pactuado, nessa situação, tem-se adotado a data de entrega extemporânea dela ou a data do primeiro ato de apuração do fato, o que ocorrer primeiro, como o dies a quo do prazo prescricional.
	5.10. Por meio de notificação emitida em 10/12/2008 (peça 2, p. 27) , a Caixa notificou o Sr. José Olavo Ataíde Filho por descumprimento da cláusula sexta, subitem 6.1.1 do contrato de repasse, para que apresentasse o Relatório de Execução de Atividades - REA final junto ao Ministério do Desenvolvimento Agrário, tendo a notificação sido recebida em 16/12/2008, conforme Aviso de Recebimento juntado (peça 3, p. 2) .
	5.11. Em que pese o posicionamento do Relator do Acórdão recorrido, o Supremo Tribunal Federal, no julgamento do RE 636.886, decidiu pela prescrição da pretensão de ressarcimento, tendo por fundamento, entre outros diplomas legais, a Lei 9.873/1999. Assim, far-se-á a análise da prescrição pelo regime dessa lei, e o resultado será adotado na proposta de encaminhamento, como explicado no item 5.5.c acima.
	Análise pelo regime da Lei 9.873/1999
	5.12. A Lei 9.873/1999 em seu art. 1º, caput, estabelece o prazo prescricional de cinco anos da 'ação punitiva', nos seguintes termos:
'Art. 1º. Prescreve em cinco anos a ação punitiva da Administração Pública Federal, direta e indireta, no exercício do poder de polícia, objetivando apurar infração à legislação em vigor, contados da data da prática do ato ou, no caso de infração permanente ou continuada, do dia em que tiver cessado'.
	5.13. O parágrafo primeiro disciplina a chamada 'prescrição intercorrente':
§1º. Incide a prescrição no procedimento administrativo paralisado por mais de três anos, pendente de julgamento ou despacho, cujos autos serão arquivados de ofício ou mediante requerimento da parte interessada, sem prejuízo da apuração da responsabilidade funcional decorrente da paralisação, se for o caso'.
	5.14. O artigo 2º cuida das hipóteses de interrupção da prescrição, conforme abaixo transcrito:
Art. 2o Interrompe-se a prescrição da ação punitiva:
I - pela notificação ou citação do indiciado ou acusado, inclusive por meio de edital;
II - por qualquer ato inequívoco, que importe apuração do fato; [grifo acrescido]
III - pela decisão condenatória recorrível.
IV - por qualquer ato inequívoco que importe em manifestação expressa de tentativa de solução conciliatória no âmbito interno da administração pública federal.'
	5.15. No presente caso, após a omissão do responsável em prestar contas dos recursos em questão na data pactuada (4/8/2008) , a Caixa praticou ato inequívoco voltado para a devida apuração, em 16/12/2008, constituindo, a partir dessa data, o dies a quo do prazo prescricional. 
	Prescrição intercorrente
	5.16. Se o processo ficar paralisado por mais de três anos, aguardando julgamento ou despacho, ocorre a chamada 'prescrição intercorrente', de que trata o § 1º do art. 1º da Lei 9.873/1999.
	5.17. Existe correlação entre essa hipótese e as causas de interrupção do art. 2º. Se houver interrupção por qualquer daquelas causas, o processo não poderá ficar inativo, sem impulso relevante, por mais de três anos. Esse prazo é específico, afastando-se tanto o geral de cinco anos quanto o especial, da lei penal (§ 2º) . Tem por fim imprimir eficiência e celeridade às apurações administrativas, de modo a evitar que o processo fique paralisado por um triênio, sob pena de ocorrer a 'prescrição'.
	5.18. No caso em análise, após a notificação do responsável em 16/12/2008, observa-se que o próximo ato praticado no processo data de 17/8/2017 (peça 3, p. 4-5) , de modo que este ficou paralisado por quase nove anos, configurando a prescrição intercorrente prevista no § 1º do art. 1º da Lei 9.873/1999.
	5.19. Daí em diante, observa-se a tramitação regular processo. Em maio de 2018 a Caixa instaurou o processo de Tomada de Contas Especial (peça 8, p. 5) . Já no âmbito desta Corte de Contas, em novembro de 2019 foi realizada a citação dos responsáveis (peças 24-30) e em março de 2021 houve a prolação do acórdão condenatório ora recorrido (peça 60) .
	5.20. Portanto, conclui-se que houve paralisação do processo por mais de três anos, evidenciando a ocorrência da 'prescrição intercorrente' prevista no art. 1º, § 1º, da Lei 9.873/1999.
	6. Da entrega da prestação de contas, cumprimento do objeto e devolução do saldo remanescente na conta específica
	6.1. A defesa dos recorrentes advoga que houve excesso de formalidade na análise dos documentos, negando-se o exame das provas, o que teria resultado na imputação de um débito indevido, seja pela operação da prescrição, seja pela falta de análise das provas colacionadas que comprovam o cumprimento integral do Contrato de Repasse (peça 74, p. 3) .
	6.2. Aduz que a vasta documentação comprobatória colacionada aos autos atesta a entrega da documentação do Contrato de Repasse, a tempo e modo devidos, bem como a fiel devolução dos valores não utilizados, não havendo como se imputar qualquer irregularidade aos recorrentes.
	Análise
	6.3. A Unidade Técnica promoveu a citação dos responsáveis para responderem solidariamente pela irregularidade verificada nos autos, qual seja, 'omissão do dever de prestar contas das parcelas dos recursos recebidos por força do Contrato de Repasse 175.474-10/2005 - Siafi 526913, celebrado entre a União, por meio da Caixa Econômica Federal - CEF, e o Centro de Educação e Assessoria Herbert de Souza - CEAHS', e analisou as alegações por eles apresentadas na instrução de mérito à peça 55, tendo esta sido transcrita no Relatório que integra o Acórdão recorrido (peça 62) .
	6.4. Com efeito, observa-se que o conteúdo das referidas alegações é substancialmente idêntico ao conteúdo das razões recursais em análise neste ponto, conforme se demonstra a seguir:
'15. Os responsáveis compareceram aos autos e por meio de seu procurador comum (peças 21 e 33) , apresentaram defesa conjunta (peças 34 a 42) , que foi analisada no exame técnico da instrução de peça 44, nos seguintes termos:
[...] 16. Argumentos: os responsáveis alegam que teriam apresentado a prestação de contas na forma e prazos previstos, desconhecendo as razões para o registro da irregularidade.
17. Informam que a CEAHS encerrou suas atividades, mas antes restituiu ao Tesouro Nacional os valores remanescentes na conta do convênio mantida na CAIXA.
18. Apresentaram, a título de prestação de contas os documentos constantes das peças 35 a 42.
19. Análise: a alegação dos responsáveis que teriam prestado contas dos recursos do Contrato de Repasse 175.474-10/2005 - Siafi 526913 à época oportuna não se fez acompanhar de qualquer documento comprobatório de sua entrega junto à Caixa Econômica Federal, não se acatando, dessa maneira, a alegação apresentada.
20. Quanto à omissão do dever de prestar contas das parcelas dos recursos recebidos por força do Contrato de Repasse 175.474-10/2005 - Siafi 526913, os responsáveis apresentaram as peças 35 a 42, que entendem suprir a ausência da prestação de contas.
21. A análise da correta aplicação dos recursos transferidos mediante convênios celebrados no âmbito federal é competência dos órgãos concedentes, conforme disposto no § 10º, do art. 10, do Decreto 6.170/2007, no art. 29, da IN STN 1/1997, bem como na Portaria Interministerial MPOG/MF/CGU 424/2016, que assim dispõe:
[...] 22. No caso dos presentes autos, reforça-se ainda que a análise da prestação de contas reveste-se de obrigação contratual da CAIXA, conforme estabelecido na letra 'd' da cláusula terceira do Contrato de Repasse 175.474-10/2005 (peça 5, p. 1) .'
	6.5. Nessa linha de entendimento, a Unidade Técnica diligenciou a Caixa para informar sobre 'a regularidade ou não da documentação comprobatória da prestação de contas objeto do Contrato de Repasse 175.474-10/2005 - Siafi 526913, encaminhada ao Tribunal'. E para subsidiar a análise, encaminhou-lhe cópia integral do processo (peça 55, p. 6) .
	6.6. Contudo, a Caixa não realizou a análise da documentação apresentada, tendo informado que não seria possível fazê-lo por ausência do Relatório de Execução de Atividades - REA homologado ou de um parecer sobre a execução física do contrato de repasse.
	6.7. Diante de tal informação, a Unidade Técnica concluiu que a inexistência do Relatório de Execução de Atividades - REA importa na presunção de inexecução física do objeto do contrato de repasse e que a documentação apresentada como prestação de contas é incapaz de comprovar a execução - ante a omissão dos responsáveis em apresentar o REA - e a regularidade da execução financeira do ajuste, pelo que rejeitou as suas alegações de defesa (peça 55, p. 7) .
	6.8. Desta feita, o recurso ora analisado veio desacompanhado de qualquer prova documental, permanecendo a situação existente antes da prolação do Acórdão recorrido, isto é, ausência de comprovação da execução física do objeto do contrato de repasse.
	6.9. Com efeito, ao contrário do que a defesa tenta fazer crer, 'a devolução dos valores não utilizados' (R$ 82.749,95) , comprovada pelo extrato à peça 41, p. 3, não afeta a composição do débito apurado, uma vez que se trata do saldo remanescente na conta vinculada após a vigência do ajuste, cuja execução física não foi comprovada. Como registrado em diversos documentos, foi repassado à conta corrente vinculada o valor de R$ 130.962,00, houve a devolução de repasse/rendimentos à União no montante de R$ 82.749,95 e o valor original do débito é R$ 60.816,08 (peça 8, p. 4-8) .
	6.10. Sobre o recolhimento do referido saldo remanescente, a instrução de mérito (peça 55) que integra a fundamentação do Acórdão recorrido apontou o seguinte:
'24. Dessa forma, constata-se, à luz das informações constantes do referido quadro de execução de atividades, que a execução física teria, em tese, ficado restrita à realização de apenas algumas oficinas da meta 1 (atividades 1.1 a 1.5) , tendo a proponente possivelmente abandonado a execução das demais atividades da meta 1 (1.6 a 1.9) e da integralidade das metas 2 e 3. Isso explicaria o recolhimento do saldo do convênio, que representava mais da metade dos recursos previstos no contrato de repasse. Portanto, se houve execução física, o que somente poderia ser atestado por meio do REA, esta teria sido parcial e sem alcance dos objetivos pactuados [destaque acrescido].'
	6.11.  Portanto, as razões apresentadas neste ponto devem ser rejeitadas.
	CONCLUSÃO
	7.	Da análise de mérito do presente recurso, conclui-se que o processo ficou paralisado por quase nove anos, situação que configura a ocorrência da prescrição intercorrente prevista no § 1º do art. 1º da Lei 9.873/1999.
	7.1. Assim, cabe reconhecer a prescrição da 'ação punitiva' (que abrange a pretensão punitiva e de ressarcimento) e prover o recurso.
		PROPOSTA DE ENCAMINHAMENTO
	8.	Ante o exposto, submete-se os autos à consideração superior, propondo, com base nos artigos 32, inciso I, e 33 da Lei 8.443/1992, conhecer do recurso e, no mérito, dar-lhe provimento para:
	a) reconhecer a prescrição da 'ação punitiva' objeto da presente tomada de contas especial, com fundamento no art. 1º, § 1º, da Lei 9.873/1999, em consonância com o entendimento do Supremo Tribunal Federal firmado na decisão do RE 636.886/AL;
	b) tornar sem efeito o Acórdão 3011/2021-TCU-Segunda Câmara e julgar regulares com ressalva as presentes contas; e
	c) informar os recorrentes e demais interessados do acórdão a ser proferido, destacando que o relatório e o voto que o fundamentam podem ser acessados por meio do endereço eletrônico www.tcu.gov.br/acordaos."
2.	Por meio do pronunciamento transcrito a seguir (peça 95) , o titular daquela unidade técnica concordou com a essência da instrução acima transcrita, porém propôs ajustes em seus encaminhamentos:
	"Trata-se de Recurso de Reconsideração interposto por José Olavo Ataíde Filho e Centro de Educação e Assessoria Herbert de Souza (CEAHS) contra o Acórdão 3011/2021-TCU-Segunda Câmara (rel. Ministro-Substituto Marcos Bemquerer Costa) .
	2.	A presente Tomada de Contas Especial foi instaurada pela Caixa Econômica Federal (Caixa) contra CEAHS e seu presidente, José Olavo Ataíde Filho, em razão da omissão em prestar contas dos recursos recebidos por meio do Contrato de Repasse 175.474-10/2005 (Siafi 526913) , cujo objeto era a Capacitação de Agricultores Familiares nas microrregiões do Mato Grande e Borborema, no Estado do Rio Grande do Norte.
	3. 	Conforme exame realizado pelo auditor desta Secretaria de Recursos (peça 93) , operou-se a prescrição das pretensões punitiva e de ressarcimento caso se adote o regime quinquenal previsto na Lei 9.873/1999, embora, quanto ao mérito, as razões recursais sejam improcedentes. Concordo com tais fundamentos, sem prejuízo de divergir pontualmente da proposta de encaminhamento e realizar exame complementar com relação ao termo inicial da contagem do prazo prescricional, em atenção ao entendimento perfilhado pelo STF por ocasião do julgamento da ADI 5509.
	I - Do termo inicial da prescrição
	4. 	No que se refere à sistemática prevista na Lei 9.873/1999, novas balizas têm sido adotadas por esta secretaria nos processos de controle externo em atenção à jurisprudência do Supremo Tribunal Federal (STF) , a partir da tese fixada no julgamento do RE 636.886, que conferiu nova interpretação ao art. 37, § 5º, da Constituição Federal no sentido de ser ' (...) prescritível a pretensão de ressarcimento ao erário fundada em decisão de Tribunal de Contas'.
	5. 	Quanto à pretensão punitiva, observa-se que já há orientação jurisprudencial sedimentada no STF. A partir do julgamento do MS 32.201, em 4/8/2017, várias decisões se seguiram, reafirmando a conclusão de que a prescrição da pretensão punitiva, no processo de controle externo, é regida pela Lei 9.873/1999. Nessa linha há várias decisões recentes (MS 37424, DJe 14/10/2020; MS 36111, DJe 19/5/2020; MS 36799, DJe 05/10/2020; MS 36800, DJe 12/05/2020, entre outros) , expressando o seguinte entendimento: 'Na esteira de precedentes deste Supremo Tribunal, a regência da prescrição da pretensão punitiva do Tribunal de Contas da União decorre da interpretação sistemática dos arts. 1º e 2º da Lei n. 9.873/1999.'
	6. 	Ocorre que, recentemente, o Plenário da Suprema Corte se manifestou mais uma vez sobre o tema no julgamento da ADI 5509, ao tratar da constitucionalidade do prazo prescricional e decadencial de cinco anos previsto nos arts. 76, § 5º e 78, § 7º da Constituição do Estado do Ceará. Com esteio no princípio da simetria insculpido no art. 75 da Constituição Federal, o relator, Min. Edson Fachin, definiu alguns parâmetros para fins de avaliação da incidência do prazo prescricional nos processos conduzidos pelas Cortes de Contas (TCU, Tribunais de Contas dos Estados e do Distrito Federal, e dos municípios.
	7.	O STF avançou no debate quanto ao termo inicial da prescrição, fixando regras mais detalhadas a respeito. Com esse fim, estabeleceu tratamento específico para as tomadas de contas especiais. Nesse sentido, o voto do Ministro Edson Fachin trouxe uma regra geral e algumas hipóteses de aplicação casuística. Como regra geral, ficou estabelecido que 'o termo inicial da contagem do prazo deve ser o da entrada do processo de fiscalização no âmbito do Tribunal de Contas, ou dos órgãos que, por lei, são encarregados pelo controle interno'. No caso de omissão de prestação de contas: 'o dano a ser apurado pela ausência de prestação de contas tem o lapso prescricional iniciado na data em que as contas deveriam ter sido entregues'.
	8.	Aplicando-se esse entendimento ao caso em apreço, o prazo final para prestação de contas (4/8/2008) corresponde ao termo inicial da contagem do prazo prescricional. Das causas interruptivas, a instrução aponta que a Caixa notificou o responsável por meio de ofícios emitidos em 6/6/2008 e em 10/12/2008 (peça 2, p. 13 e 27) e em 17/8/2017 (peça 3, p. 5) . Por conseguinte, o processo esteve paralisado por mais de nove anos no âmbito da CEF.
	9.	Esta secretaria tem observado em suas manifestações que, em muitos casos, a análise da prescrição pode ficar prejudicada nas tomadas de contas especiais já em tramitação no TCU, constituídos anteriormente à decisão adotada pelo Supremo Tribunal Federal no Recurso Extraordinário 636.886. Isso porque, como a ação de ressarcimento até então era considerada imprescritível, as peças que compõem a TCE, ordenadas pelas instruções normativas do TCU, não contemplam informações pormenorizadas quanto ao andamento do processo na fase interna, o que inviabiliza análise conclusiva a respeito. 
	10. Entretanto, consta dos autos cópia da integralidade dos documentos que compõem a TCE constituída pela Caixa, o que torna seguro reconhecer a incidência da prescrição intercorrente (art. 1º, § 1º, da Lei 9.873/1999) e até mesmo a prescrição quinquenal (art. 1º, caput, da referida norma legal) . 
	II - Da proposta de encaminhamento
	11. No que concerne à proposta de encaminhamento, em situações similares, tenho defendido que, no processo de tomada de contas especial, não se deve proceder ao julgamento das contas sempre que a prescrição atingir a totalidade das irregularidades imputadas ao responsável.
	12. A questão foi tratada de modo bastante aprofundado em parecer emitido pelo Procurador Sérgio Ricardo Costa Caribé nos autos do TC Processo 011.246/2016-2. Na citada manifestação, o representante do MPTCU discorreu sobre a inadequação de o gestor ter contas julgadas irregulares com base em fatos prescritos, concluindo, em linhas gerais, que:
	a) nas prestações de contas ordinárias, a gestão como um todo abrange diversos atos (e não alguns fatos específicos, como na TCE) e o julgamento não pressupõe a existência de irregularidades. Logo, mesmo desconsiderando os fatos prescritos, as contas ordinárias devem ser julgadas, ainda que regulares com ressalva, viabilizando-se a emissão de determinações ou outras providências necessárias para reorientar a atuação do gestor;
	b) essa mesma premissa acarreta desfecho diverso em se tratando de tomadas de contas especiais, que têm finalidade específica e objeto bem mais delimitado, comparativamente às contas ordinárias. Em se tratando de TCE, as contas não devem ser julgadas se todos os fatos do processo tiverem sido alcançados pela prescrição.
	13. Na linha defendida pelo MPTCU, também entendo que, no caso de tomada de contas especiais, se a prescrição alcançar a totalidade do objeto do processo não subsistirão condições para o desenvolvimento válido e regular do feito, que deverá ser arquivado, nos termos do art. 212 do regimento interno do Tribunal.
	14. Observo, por fim, que esse entendimento está em consonância com recente decisão proferida pelo Supremo Tribunal Federal, que determinou o trancamento de tomada de contas especial ao constatar a ocorrência da prescrição (Reclamação 39497, DJe 02/07/2020) .
	15. Ante o exposto, acompanho o exame antecedente, no sentido de dar provimento ao recurso, mas com a proposta de tornar insubsistente o acórdão recorrido, arquivando-se o processo, com fundamento no art. 212 do regimento interno do TCU, diante do reconhecimento da prescrição."
3.	Mediante parecer transcrito a seguir (peça 96) , o membro do Ministério Público junto ao TCU anuiu aos encaminhamentos propostos pela então Serur, porém com fundamentos diversos daqueles utilizados pelo titular da unidade técnica:
"Trata-se de recurso de reconsideração interposto pelo Sr. José Olavo Ataíde Filho e pelo Centro de Educação e Assessoria Herbert de Souza (CEAHS) contra o Acórdão 3011/2021-TCU-Segunda Câmara, da relatoria do Ministro Marcos Bemquerer Costa, por intermédio do qual as contas dos recorrentes foram julgadas irregulares, com a correspondente condenação em débito e sem a aplicação de sanção pecuniária, em razão do reconhecimento da incidência da prescrição da pretensão punitiva do TCU (peça 60) .
	2.	Originalmente, este processo tratou de tomada de contas especial (TCE) instaurada pela Caixa Econômica Federal (Caixa) em razão da omissão no dever de prestar contas dos recursos recebidos por meio do Contrato de Repasse 175.474-10/2005, cujo objeto consistiu na capacitação de agricultores familiares nas microrregiões do Mato Grande e de Borborema, no Estado do Rio Grande do Norte - RN.
	3.	A Secretaria de Recursos (Serur) delimitou o objeto deste recurso de reconsideração em examinar se:
a)	ocorreu a prescrição da 'ação punitiva' (que, segundo a unidade técnica, abrange as pretensões punitiva e ressarcitória) disciplinada pela Lei 9.873/1999; e
b)	a documentação existente nos autos comprova a entrega da prestação de contas do ajuste, bem como a regular execução de seu objeto.
	4.	Após o exame dos elementos apresentados pelos recorrentes, em relação ao mérito recursal, na instrução elaborada para o presente recurso, concluiu-se pela inexistência de informações e/ou documentos capazes de modificar a decisão recorrida. Nada obstante, tendo como fundamento a Lei 9.873/1999, bem como recentes decisões do Supremo Tribunal Federal  (STF) acerca da matéria, o auditor responsável pela citada instrução entendeu ter incidido, no caso vertente, a prescrição das pretensões punitiva e de ressarcimento. Em razão disso, alvitrou, com a anuência do titular da subunidade técnica, que o Tribunal conheça do recurso de reconsideração para tornar sem efeito o acórdão recorrido e julgar regulares com ressalva as presentes contas (peças 93, p. 6; e 94) .
	5.	Por sua vez, o dirigente da unidade técnica, embora tenha concordado, em essência, com os fundamentos que nortearam a formulação do deslinde supracitado, reputou, na mesma linha por mim já defendida em diversos outros processos, que, 'no caso de tomada de contas especial, se a prescrição alcançar a totalidade do objeto do processo não subsistirão condições para o desenvolvimento válido e regular do feito, que deverá ser arquivado, nos termos do art. 212 do regimento interno do Tribunal' (peça 95, grifamos) .
	6.	Com efeito, conforme se verifica nos elementos constantes dos autos, a omissão que ensejou a instauração desta TCE ocorreu no ano de 2008. Examinam-se, portanto, irregularidades cometidas há mais de dez anos, o que justifica, em meu sentir, que se apure a incidência da prescrição da pretensão de ressarcimento aos cofres públicos, sobretudo em face da evolução da jurisprudência do STF a respeito da matéria.
	7.	Registro que, em diversas oportunidades, ao promover minuciosa e detida análise do tema, defendi que a prescrição da pretensão de ressarcimento ao erário deve seguir as regras estabelecidas no Código Civil atualmente vigente. Cito, como exemplo, os pareceres emitidos nos autos do TC Processo 000.012/2020-3, da relatoria do Ministro Vital do Rêgo; do TC Processo 036.485/2019-5, da relatoria do Ministro-Substituto Marcos Bemquerer Costa; do TC Processo 020.232/2017-9, da relatoria do Ministro-Substituto Weder de Oliveira; do TC Processo 031.091/2013-0, da relatoria do Ministro Benjamin Zymler; do TC  Processo 004.030/2017-6, da relatoria do Ministro-Substituto André de Carvalho; do TC Processo 029.107/2019-9, da relatoria do Ministro Raimundo Carreiro; do TC  Processo 006.359/2019-1, da relatoria do Ministro Augusto Nardes; do TC Processo 017.162/2007-1, da relatoria do Ministro Aroldo Cedraz; do TC Processo 035.278/2015-3, da relatoria do Ministro-Substituto Augusto Sherman Cavalcanti; do TC Processo 000.071/2020-0, da relatoria do Ministro Jorge Oliveira; do TC Processo 027.487/2017-2, da relatoria do Ministro Walton Alencar Rodrigues; e do TC Processo 018.978/2012-6, da relatoria do Ministro Bruno Dantas.
	8.	Nos pareceres lançados nos referidos processos, sustentei que, em razão de seu caráter genérico e da ausência de normas específicas que disciplinassem o assunto, o art. 205 do Código Civil - que constitui a regra geral de prescrição - deveria incidir, a priori, em todas as situações para as quais a lei não tivesse estabelecido prazo inferior. As normas de direito civil, notadamente as insertas na parte geral do Código Civil, por sua abrangência e estofo em sólidos princípios de direito, devem orientar a aplicação do Direito em todos os ramos, quando não conflitantes com matérias especificamente reguladas. Assim, na inexistência de norma específica para a hipótese, entendo que devam incidir as regras da Lei 10.406/2002.
	9.	Compreendo, ademais, que a regra do art. 205 do Código Civil, conquanto inespecífica, é perfeitamente compatível com as normas que, desde muito, regem o procedimento de controle externo. E, neste passo, para que não se afrontem a harmonia e o caráter sistêmico de suas normas, o Código Civil também pode e deve servir de parâmetro para o regramento de outras questões, como, por exemplo, e no que couber: as causas de suspensão previstas nos arts. 198 e 200; as causas interruptivas do art. 202, incisos I e VI; o recomeço da contagem do prazo estabelecido no art. 202, parágrafo único; a prescrição intercorrente prevista no art. 202, parágrafo único; os efeitos da interrupção efetuada contra devedor solidário, ex vi do art. 204, § 1º, in fine; o prazo geral de dez anos previsto no art. 205; e o dever de guarda de documentos de que trata o art. 1.194.
	10. Ciente de que a egrégia Corte de Contas da União continua a adotar a tese da imprescritibilidade da pretensão de ressarcimento (v.g. Acórdão 5236/2020-TCU-Plenário, 11.839/2020-TCU-2ª Câmara, 18/2021-TCU-1ª Câmara e 120/2021-TCU-Plenário) , peço vênias para ratificar  o posicionamento externado nos pareceres acima referenciados, de que o exame da ocorrência da prescrição da pretensão de ressarcimento aos cofres públicos - instrumentalizada nos processos de contas que tramitam no TCU - deve ter como parâmetro o prazo geral de prescrição indicado no art. 205 da Lei 10.406/2002, contado a partir da data de ocorrência da irregularidade que deu origem ao débito, em consonância com o art. 189 da mesma lei.
	11. Isso posto, passo ao exame da ocorrência da prescrição da pretensão de ressarcimento no caso concreto. Considerando que as regras aplicáveis à prescrição da pretensão punitiva, nos termos do Acórdão 1441/2016-TCU-Plenário, são as mesmas que ora proponho para a análise da prescrição da pretensão de ressarcimento ao erário; considerando que, in casu, as irregularidades capazes de ensejar eventuais sanções são as mesmas que deram causa à condenação em débito, assim como são as mesmas as causas interruptivas e demais variáveis; entendo cabível a análise em conjunto da ocorrência da prescrição para ambas pretensões.
	12. Tendo tais balizas como parâmetro para o exame da matéria, concluo pela consumação da prescrição da pretensão de ressarcimento ao erário neste processo. Isso porque a irregularidade que ensejou o débito se concretizou em 4/8/2008 (prazo limite para a prestação de contas) . Assim, o prazo prescricional de dez anos se verificou antes da expedição do ato que autorizou a citação dos responsáveis - qual seja, o pronunciamento do titular da Secex-TCE -, expedido em 8/5/2019 (peça 14) . Por conseguinte, nos termos do art. 212 do Regimento Interno do TCU (RI/TCU) , as presentes contas devem ser arquivadas, sem julgamento de mérito.
	13. Admitindo que o Tribunal não acolha a tese de prescrição por mim apresentada, em atenção ao parágrafo 2º do art. 62 do RI/TCU, quanto ao mérito, conforme ressaltou a Serur, o conteúdo das razões recursais em análise neste momento é substancialmente idêntico àquele que constou das alegações de defesa que já haviam sido apresentadas em resposta às respectivas citações. Dessa forma, em consonância com a unidade instrutiva, entendo que os recorrentes não trouxeram aos autos qualquer elemento novo capaz de afastar o débito que lhes foi imputado e, em consequência, de modificar a decisão recorrida.  
	14. Assim, considerando-se tão somente a irregularidade concernente à omissão no dever de prestar contas dos recursos descentralizados por intermédio do Contrato de Repasse 175.474-10/2005, seria apropriada a manutenção do acórdão recorrido. Nada obstante, conforme explanação contida ao longo deste parecer, entendo que restou consumada a prescrição das pretensões punitiva e de ressarcimento aos cofres públicos, o que deve ensejar o arquivamento dos autos com fulcro no art. 212 do RI/TCU. 
	15. Diante do exposto, embora tenha recorrido a fundamentos diversos daqueles utilizados pelo titular da Serur, este membro do Ministério Público de Contas junto ao TCU manifesta-se no sentido de dar provimento ao presente recurso de reconsideração para tornar insubsistente o Acórdão 3011/2021-TCU-Segunda Câmara, arquivando-se o presente processo, sem julgamento de mérito, nos termos do art. 212 do Regimento Interno do TCU."
4.	Estando os autos em meu Gabinete, o Plenário do TCU, por meio do Acórdão 2.285/2022, Relator Ministro Antônio Anastasia, aprovou a recente Resolução TCU 344/2022, que trouxe novas diretrizes relativas à regulamentação, no âmbito deste Tribunal, da prescrição para o exercício das pretensões punitiva e de ressarcimento, aplicando-se essa norma aos processos nos quais não tenha ocorrido o trânsito em julgado no TCU.
5.	Diante disso, restituí os autos para novo exame pela unidade técnica à luz do novel regramento (Despacho à peça 97) , cuja manifestação do auditor transcrevo a seguir (peça 98) , que contou com a anuência do dirigente da sua unidade (peça 99) e do membro do MPTCU, por meio de parecer singelo (peça 100) .
	"1. Trata-se de Tomada de Contas Especial instaurada pela Caixa Econômica Federal (Caixa) em desfavor do Centro de Educação e Assessoria Herbert de Souza (CEAHS) e do seu presidente, José Olavo Ataíde Filho, em razão da omissão em prestar contas dos recursos recebidos por meio do Contrato de Repasse 175.474-10/2005 (Siafi 526913) , que tinha por objeto a Capacitação de Agricultores Familiares nas microrregiões do Mato Grande e Borborema, no Estado do Rio Grande do Norte.
	2. 	Após a instrução de mérito (peças 93-95) do Recurso de Reconsideração interposto conjuntamente pelos responsáveis condenados referidos acima (peça 74) , sobreveio nesse ínterim a publicação da Resolução-TCU 344, de 11/10/2022. Então o Relator Ministro Augusto Nardes, em despacho de 21/10/2022, determinou o retorno dos autos a esta unidade técnica para analisar a incidência de prescrição sob os parâmetros fixados pela citada resolução (peça 97) .
	3. 	A alegação de prescrição é procedente.
	4.	O prazo de prescrição começou a correr em 5/8/2008, dia seguinte ao prazo final para a apresentação da prestação de contas (art. 4º, inc. I, da Resolução - TCU 344/2022) , como evidencia o voto condutor do acórdão recorrido (peça 61, p. 1) .
	5.	A prescrição foi interrompida na seguinte data, por causa interruptiva elencada no art. 5º, inc. I, da citada resolução: em 16/12/2008, pela notificação da Caixa ao Sr. José Olavo Ataíde Filho acerca do descumprimento da Cláusula Sexta, Subitem 6.1.1 do Contrato de Repasse, para que apresentasse o Relatório de Execução de Atividades - REA final ao Ministério do Desenvolvimento Agrário (peça 2, p. 27 e peça 3, p. 2) .
	6.	Como se vê, entre essas datas não houve o transcurso do prazo quinquenal de prescrição.
	7.	No entanto, após a citada interrupção, verificou-se que o próximo ato praticado no processo data de 17/8/2017, oportunidade em que o órgão envia nova notificação acerca do descumprimento do prazo para a prestação de contas (peça 3, p. 4-5) , o que permite deduzir que o processo ficou paralisado por quase nove anos, situação que denota a prescrição intercorrente prevista no § 1º do art. 1º da Lei 9.873/1999 e no art. 8º da Resolução-TCU 344/2022.
	8.	Assim, diante da prescrição verificada no caso em exame, ratifica-se a proposta de encaminhamento formulada anteriormente, peças 93-95.
	9.	À consideração superior."
É o Relatório.

Aldo de Medeiros Lima Filho (OAB-RN 1.662), entre outros, representando José Olavo Ataíde Filho; Analba Brazão Teixeira, entre outros, representando o Centro de Educação e Assessoria Herbert de Souza.

Procurador Sérgio Ricardo Costa Caribé.

TOMADA DE CONTAS ESPECIAL. CAIXA ECONÔMICA FEDERAL. OMISSÃO EM PRESTAR CONTAS. CITAÇÃO. CONTAS IRREGULARES. DÉBITO. PRESCRIÇÃO DA PRETENSÃO PUNITIVA DISCIPLINADA PELO ACÓRDÃO 1.441/2016-PLENÁRIO. RECURSO DE RECONSIDERAÇÃO. CONHECIMENTO. RAZÕES INSUFICIENTES PARA MODIFICAR OS TERMOS DA DECISÃO PROFERIDA. NEGATIVA DE PROVIMENTO. RESOLUÇÃO-TCU 344/2022. RECONHECIMENTO, DE OFÍCIO, DA PRESCRIÇÃO DA PRETENSÃO PUNITIVA E RESSARCITÓRIA. EXCLUSÃO DO DÉBITO.

TOMADA DE CONTAS ESPECIAL (TCE)

Unidade de Auditoria Especializada em Recursos (AudRecursos).

Trata-se de recursos de reconsideração interpostos por José Olavo Ataíde Filho e pelo Centro de Educação e Assessoria Herbert de Souza (CEAHS) contra o Acórdão 3011/2021-TCU-Segunda Câmara, de natureza condenatória.
2.	Originalmente, este processo tratou de tomada de contas especial (TCE) instaurada pela Caixa Econômica Federal (Caixa) em razão da omissão no dever de prestar contas e da não comprovação da regular utilização dos recursos recebidos por meio do Contrato de Repasse 175.474-10/2005, cujo objeto consistiu na capacitação de agricultores familiares nas microrregiões do Mato Grande e de Borborema, no Estado do Rio Grande do Norte.
3.	Por meio do Acórdão 3011/2021-TCU-Segunda Câmara, sob a relatoria do Ministro-Substituto Marcos Bemquerer Costa, as contas dos responsáveis foram julgadas irregulares, com a correspondente condenação em débito, porém sem a aplicação de sanção pecuniária, em razão do reconhecimento da incidência da prescrição da pretensão punitiva do TCU.
4.	Irresignados, o Sr. José Olavo Ataíde Filho e a entidade Centro de Educação e Assessoria Herbert de Souza (CEAHS) interpuseram os presentes recursos, que foram avaliados pela então Secretaria de Recursos deste Tribunal (Serur) , atual Unidade de Auditoria Especializada em Recursos (AudRecursos) , tendo a unidade técnica concluído, em relação ao mérito recursal, pela inexistência de informações e/ou documentos capazes de modificar a decisão recorrida. 
5.	Nada obstante, tendo como fundamento a Lei 9.873/1999, bem como recentes decisões do Supremo Tribunal Federal (STF) acerca da matéria, o auditor responsável pela citada instrução entendeu ter incidido, no caso vertente, a prescrição das pretensões punitiva e de ressarcimento. Em razão disso, alvitrou, com a anuência do titular da subunidade técnica, que o Tribunal conheça do recurso de reconsideração, para tornar sem efeito o acórdão recorrido e julgar regulares com ressalva as presentes contas (peças 93, p. 6; e 94) .
6.	Por sua vez, o dirigente da unidade técnica, embora tenha concordado, em essência, com os fundamentos que nortearam a formulação do deslinde supracitado, reputou que, "no caso de tomada de contas especial, se a prescrição alcançar a totalidade do objeto do processo não subsistirão condições para o desenvolvimento válido e regular do feito, que deverá ser arquivado, nos termos do art. 212 do regimento interno do Tribunal" (peça 95, negritei) . Tal proposta contou com a anuência do membro do Ministério Público junto ao TCU (MPTCU) , peça 96.
7.	Diante da aprovação da Resolução TCU 344/2022, restituí os autos para novo exame pela unidade técnica da prescrição à luz do novel regramento (Despacho à peça 97) , cuja manifestação do auditor (peça 98) , que contou com a anuência do dirigente da sua unidade (peça 99) e do membro do MPTCU (peça 100) , foi no sentido da ocorrência da prescrição intercorrente prevista no art. 1º, § 1º, da Lei 9.873/1999 e no art. 8º da referida Resolução.
8.	De plano, ratifico os termos do meu Despacho à peça 79 para conhecer dos presentes recursos, satisfeitos os requisitos de admissibilidade aplicáveis à espécie. No mérito, acompanho as conclusões do titular da então Serur, cujos fundamentos adoto como minhas razões de decidir, as quais também contaram com a anuência do MPTCU. Faço, contudo, ajustes na fundamentação da proposta de encaminhamento sugerida por ambos, na forma que passo a expor.
9.	Sustentaram os recorrentes que houve excesso de formalidade na análise dos documentos por eles apresentados na fase instrutiva desta TCE, negando-se o exame das provas, o que teria resultado na imputação de um débito indevido. Aduz que a vasta documentação comprobatória colacionada aos autos seria suficiente para atestar a entrega da documentação do Contrato de Repasse, a tempo e modo devidos, bem como a fiel devolução dos valores não utilizados, não havendo como se imputar qualquer irregularidade a eles.
10.	Os referidos argumentos dos recorrentes não merecem prosperar. Como bem destacaram a unidade técnica e o MPTCU, os recorrentes apenas reiteraram os termos e documentos por eles apresentados em suas alegações de defesa, os quais já foram devidamente avaliados na etapa processual anterior, porém rejeitados pelas razões detalhadas na instrução da unidade técnica, que transcrevi integralmente no relatório que fundamenta este voto.
11. 	Nada obstante essas argumentações não terem o condão de modificar a decisão recorrida, os recorrentes também alegaram a ocorrência da prescrição das pretensões ressarcitória e punitiva, isso porque a suposta irregularidade teria ocorrido em 2008 e até 2017 não há que se falar em qualquer hipótese de suspensão ou interrupção do prazo prescricional, consoante disposição do art. 2º da Lei 9.873/1999, o que configuraria um lapso temporal de nove anos (peça 74, p. 3) .
12.	Sob esse prisma, a unidade instrutora verificou que, nos termos da regra da Lei 9.873/1999, e seguindo as diretrizes da novel Resolução TCU 344/2022, estaria configurada a prescrição punitiva e ressarcitória nos presentes autos. 
13.	Conforme apurou a unidade técnica, o prazo de prescrição começou a correr em 5/8/2008, dia seguinte ao prazo final para a apresentação da prestação de contas (art. 4º, I, da Resolução - TCU 344/2022) , como evidencia o voto condutor do acórdão recorrido (peça 61, p. 1) .
14.	A prescrição foi interrompida na seguinte data, por causa interruptiva elencada no art. 5º, I, da citada resolução: em 16/12/2008, pela notificação da Caixa ao Sr. José Olavo Ataíde Filho acerca do descumprimento da Cláusula Sexta, Subitem 6.1.1 do Contrato de Repasse, para que apresentasse o Relatório de Execução de Atividades - REA final ao Ministério do Desenvolvimento Agrário (peça 2, p. 27 e peça 3, p. 2) .
15.	Como se vê, entre essas datas não houve o transcurso do prazo quinquenal de prescrição.
16.	No entanto, após a citada interrupção, verificou-se que o próximo ato praticado no processo data de 17/8/2017, oportunidade em que o órgão envia nova notificação acerca do descumprimento do prazo para a prestação de contas (peça 3, p. 4-5) , o que permite deduzir que o processo ficou paralisado por quase nove anos, situação que denota a prescrição intercorrente prevista no § 1º do art. 1º da Lei 9.873/1999 e no art. 8º da Resolução-TCU 344/2022.
17.	Por essas razões, os presentes recursos devem ser conhecidos, para, no mérito, dar-lhes provimento, ante o reconhecimento da ocorrência da prescrição intercorrente das pretensões ressarcitória e punitiva, para tornar insubsistente o acórdão recorrido e arquivar o presente processo, com fundamento nos arts. 8º e 11 da Resolução TCU 344/2022. 
	Ante o exposto, VOTO por que este Colegiado aprove a minuta de acórdão que ora submeto à apreciação deste Colegiado.
TCU, Sala das Sessões, em 16 de maio de 2023.
Ministro JOÃO AUGUSTO RIBEIRO NARDES 
Relator